臺灣臺南地方法院刑事判決　　　　　 99年度交簡上字第200號
上　訴　人
即　被　告　陳似桐
選任辯護人　蘇明道律師
上列上訴人即被告因過失傷害案件，不服中華民國99年11月12日
本院99年度交簡字第2131號刑事簡易判決（聲請簡易判決處刑案
號：99年度偵字第 11649號），提起上訴，本院管轄之第二審合
議庭判決如下：
    主  文
原判決撤銷。
陳似桐犯過失傷害罪，處拘役伍拾伍日，如易科罰金，以新臺幣
壹仟元折算壹日。
    事  實
一、陳似桐於民國99年1月22日晚間9時40分許，駕駛車牌號碼95
    15-JY 號自小客車沿臺南縣佳里鎮（現已改制為臺南市佳里
    區，以下沿用舊制）光復路由南往北行駛，途經該路與義民
    街交岔路口，本應注意汽車迴車前，應暫停並顯示左轉燈光
    或手勢，看清無往來車輛，並注意行人通過，始得迴轉，而
    依當時天候為晴天，光線為夜間有照明，路面狀態乾燥、無
    缺陷，且無障礙物、視距良好之現場情況，並無不能注意情
    事，竟疏未注意，未暫停看清有無往來車輛，即貿然將該自
    小客車向右偏駛後，顯示左轉燈光同時立即向左迴轉，適有
    陳家育騎乘車牌號碼 576-EFC號重機車沿光復路快車道與機
    車優先道分隔線附近由南向北行駛於陳似桐所駕駛之自用小
    客車右後方，其亦應注意汽車行經設有交岔路口標誌之路段
    ，不得超車，並應注意車前狀況，隨時採取必要之安全措施
    ，而依當時情形，又無不能注意之情事，因其見陳似桐駕駛
    自小客車向右偏駛，誤認陳似桐意欲右轉或停車，即貿然變
    換至該路段快車道，並加速欲自左側超越陳似桐所駕駛之自
    小客車，適陳似桐所駕駛之上開自小客車向右偏駛後，旋顯
    示左轉燈光迴轉，陳家育見狀煞避不及，機車右後車尾撞及
    陳似桐所駕駛之上開自小客車左後車門，以致人車倒地，受
    有右肱骨骨折併橈神經受損等傷害。陳似桐於肇事後停留於
    現場，並於到場處理員警尚不知伊為肇事車輛駕駛人前，主
    動對員警表明伊為肇事車輛駕駛人，自首而接受裁判。
二、案經陳家育訴由臺南縣警察局佳里分局（現已改制為臺南市
    政府警察局佳里分局）報請臺灣臺南地方法院檢察署檢察官
    偵查後聲請簡易判決處刑。
    理  由
壹、證據能力之認定：
    本案檢察官所舉用以證明被告陳似桐犯罪之各項證據：
  一、告訴人陳家育於警詢及檢查事務官詢問時所為之指述（見
      警卷第8至11、12至14頁；99年度核交字第3504號卷第3至
      4 頁），屬被告以外之人於審判外所為之陳述，且查無刑
      事訴訟法第159條之1至第159條之5所列各款情形，依同法
      第159條第1項之規定，不得作為證據。
  二、卷附道路交通事故現場圖（見警卷第15頁）部分：
    (一)按道路交通事故現場圖，乃警員在職務上所製作，記載車
      禍現場有關車輛之位置、煞車痕、血跡等事實之書面資料
      ，因警員有據實記載之義務，性質上可信性極高，且現場
      歷經相當時日，由於日曬雨淋及其他車輛碾壓，欲現場重
      建，勢不可能，實有尊重現場圖紀錄之必要性。準此，事
      故現場圖依新修正刑訴法第 159條之4第1款之規定，得為
      證據（92年 8月刑事訴訟新制法律問題研討會提案第17號
      研討結果參照）。
    (二)雖被告於原審調查中，雖提出同為員警所製作，圖面內容
      與警卷所附道路交通現場圖不符之另二份道路交通事故現
      場圖（見原審卷第14、15頁），辯護人並據此主張警卷所
      附道路交通事故現場圖無證據能力云云。然本院就此傳訊
      證人即到場處理員警章清松到庭，證人章清松證稱：警卷
      及原審卷所附三份道路交通事故現場圖，均係渠本人所製
      作，其中原審卷第14頁所示者，乃渠等到場處理人員之初
      步判斷，而原審卷第15頁所示者，則係經渠等到場處理人
      員分析及筆錄確定之行向；而警卷第15頁所示者，則係渠
      等上級機關即交通大隊車禍肇因研判專責人員核定之現場
      圖；至警卷第15頁現場圖下方所載「576-EFC 號普通重機
      車，前車頭凹陷損毀」，係屬誤載等語（見本院卷第52頁
      正面、53頁正、反面、55頁正面）。
    (三)經核卷附三份道路交通事故現場圖，其上所繪製之肇事後
      車輛停放位置、相對距離、現場路況、號誌、標線位置等
      ，均全然相同，所異者，僅圖面上以黑色箭頭標示之肇事
      車輛行向而已。而肇事車輛行向，乃員警依據肇事車輛駕
      駛人之陳述所繪製，此觀各該道路交通事故現場圖上已明
      確載稱：「A車自稱行向」、「B車自稱行向」、「A 車指
      稱 B車先向右又向左行駛」等語，即屬明瞭。從而，此等
      肇事車輛行向之標示，既係依據各該肇事車輛駕駛人之陳
      述所繪製，無非係警詢筆錄之替代，依刑事訴訟法第 159
      條第 1項之規定，本不得作為證據。至道路交通事故現場
      圖所示其他圖面資料，既係員警職務上所製作記載車禍現
      場肇事車輛相對位置、現場道路狀況之書面資料，揆諸前
      揭說明，應認為依刑事訴訟法第 159條之4第1款之規定，
      得為證據。
    (四)至檢察官所舉用其餘各項證據，均未據被告及其選任辯護
      人表示不同意採為證據之意思，且無事實顯示係公務員因
      違法蒐證所取得之證據，本院審酌該等供述證據、非供述
      證據作成時之情況暨各該證據之性質，亦認為適於作為證
      據，是依刑事訴訟法第 159條之4第2款、第159條之5等規
      定，此等證據自有證據能力。
貳、實體方面：
  一、訊據上訴人即被告陳似桐固坦承曾於99年1月22日晚間9時
      40分許，駕駛車牌號碼 9515-JY號自用小客車沿臺南縣佳
      里鎮○○路由南往北行駛，途經該路與義民街交岔路口時
      ，伊所駕駛之上開自小客車左後車門部位與告訴人陳家育
      所騎乘之車牌號碼 576-EFC號重機車右後車尾部位發生碰
      撞，致告訴人人車倒地，受有右肱骨骨折併橈神經受損等
      傷害之事實，惟矢口否認有何被訴過失傷害犯行，辯稱：
      伊當時駕駛前揭自小客車沿臺南縣佳里鎮○○路○○道由
      南往北方向行駛，到達十字路口前有打左轉方向燈，見對
      向並無來車後，遂於快車道進行左轉彎，旋遭後方來車即
      告訴人所騎乘之重機車追撞，並無偏右行駛再左轉之情，
      伊就本件車禍之發生並無過失云云。而選任辯護人辯護意
      旨則以：本件車禍係告訴人未注意車前狀況、未保持安全
      距離，貿然欲自左方超越被告所駕駛之自小客車，且未減
      速慢行，未行駛於機車優先道，以致自後追撞被告所駕駛
      之自小客車左後車門，被告就本件車禍之發生並無過失，
      臺灣省臺南區車輛事故鑑定委員會誤認被告駕駛自小客車
      ，轉彎車未讓直行車先行，鑑定意見顯有違誤；原審為相
      同之認定，亦有未合；又本件車禍發生當時，被告所駕駛
      之自小客車已達卷附道路交通事故現場圖所示肇事車輛停
      放位置，係靜止狀態遭告訴人騎乘機車追撞，並無告訴人
      所指向右偏駛旋又立即左轉之情形，證人即到場處理員警
      章清松證稱曾在場聽聞被告自陳當時意欲迴車，亦無其事
      ；而告訴人自警詢、偵查以迄審理中，所證情節多所歧異
      ，且依兩車撞擊位置，可認告訴人當時車速頗快，否則應
      無煞車甩尾以致其所騎乘之重機車車尾部位撞擊被告所駕
      駛自小客車左後車門之可能；本件告訴人指述情節與經驗
      法則不符，鑑定機關所為之鑑定亦有違誤，應為無罪判決
      之諭知云云。
  二、經查：
    (一)被告陳似桐於99年1月22日晚間9時40分許，駕駛車牌號碼
      9515-JY 號自用小客車沿臺南縣佳里鎮○○路由南往北行
      駛，途經該路與義民街交岔路口時，伊所駕駛之上開自小
      客車左後車門部位與告訴人陳家育所騎乘之車牌號碼576-
      EFC 號重機車右後車尾部位發生碰撞，致告訴人人車倒地
      ，受有右肱骨骨折併橈神經受損等傷害之事實，除據被告
      前揭供述外，並經告訴人於本院審理中證述歷歷（見本院
      卷第44頁正面至50頁正面），且有道路交通事故現場圖、
      道路交通事故現場調查報告表（一）、（二）各一份、員
      警章清松因原先拍攝現場照片電腦檔案毀損，而事後前往
      補拍之道路交通事故現場蒐證照片二十張及國立成功大學
      醫學院附設醫院診斷證明書一紙在卷可資佐證（見警卷第
      15至17、18至27、36頁）。此部分之事實，堪予認定。
    (二)就本件車禍發生經過而言：
      1.告訴人於本院審理中具結證稱：其於99年1月22日晚間9
        時40分許，騎乘車牌號碼 576-EFC號重機車由北往南行
        駛於臺南縣佳里鎮○○路機車優先道與快車道間分隔線
        附近，當時被告所駕駛之自小客車係在其左前方之快車
        道行駛，兩車相距至少約一輛車之長度，兩車行向均為
        綠燈；被告所駕駛之自小客車行駛至光復路與義民街交
        岔路口前，並未撥打右轉方向燈而逕行偏右駛入機車優
        先道，其認為被告意欲停車或轉入義民街，遂左切至汽
        車道並加速欲超越被告所駕駛之自小客車，不料被告所
        駕駛之自小客車經過路口斑馬線後，突然打左轉方向燈
        左轉，當時其所騎乘之重機車距離被告所駕駛之自小客
        車僅約半輛自小客車之長度，其見狀緊急煞車以致前輪
        鎖死，後輪甩出而導致其所乘機車車尾部位撞及被告所
        駕駛自小客車左後車門等語（見本院卷第44頁反面、45
        頁反面至46頁正面、47頁正面至48頁正面、49頁反面至
        50頁正面）。
      2.而證人即到場處理員警章清松於本院審理中亦具結證稱
        ：渠於本件車禍發生後抵達現場處理，當時曾詢問被告
        行向，被告當場表示係欲「迴轉」，惟此一陳述內容並
        未記載於筆錄內；事後被告製作筆錄時，改稱「左轉」
        渠等遂依據被告之陳述於道路交通事故現場圖上做行向
        標示；渠之所以對被告於車禍發生現場所為上開陳述記
        憶深刻，係因告訴人之母於車禍現場表示與被告之家長
        相識，故有特別印象等語（見本院卷第52頁反面、54頁
        正、反面、55頁反面）。
      3.查告訴人於本院審理中所證被告駕車偏右行駛後再向左
        轉之行車方式，與一般駕駛人迴車時，因受限於車輛迴
        轉半徑，故將車輛偏右行駛以求取最大迴轉空間，再大
        幅向左迴轉之駕駛方式相仿；而證人章清松與兩造並無
        親誼，應無刻意偏袒一方故為不實證述之理，且被告於
        本院審理中，自承伊父與告訴人之父彼此相識（見本院
        卷第61頁正面），所供情節亦與證人章清松上開證詞相
        符，是證人章清松於本院審理中證稱被告於車禍現場曾
        對渠表示當時行向係「迴車」等語，應可採信。則告訴
        人所證被告行車方式，與證人章清松所證被告於現場自
        陳「迴車」之車輛行向，已難謂係編造杜撰之詞。
      4.雖被告矢口否認有何「迴車」之舉，辯稱：伊當時係在
        快車道打左轉方向燈左轉云云。然倘果如被告所辯情節
        ，伊係駕車於光復路由南往北快車道內直接左轉，而未
        偏右行駛，係告訴人超車不當以致撞及伊所駕駛之自小
        客車，則本件車禍兩車之撞擊位置，即便尚未踰越光復
        路南北向車輛分向線，而進入光復路光復路北往南車道
        ，至少應在卷附道路交通事故現場圖所示「B 車肇事後
        位置」。然被告於本院審理中供稱：卷附道路交通事故
        現場圖所示「B 車」位置，乃伊所駕駛之自小客車肇事
        後之位置，惟伊所駕駛之自小客車與告訴人所騎乘之機
        車發生碰撞後，伊雖立即煞車，但車輛仍有滑行一小段
        距離等語（見本院卷第59頁反面）。則依被告所供情節
        推估，本件車禍兩車撞擊位置，應在卷附道路交通事故
        現場圖所示被告車輛停放位置東南側，亦即在光復路由
        南往北快車道外側延伸至該路與義民街交岔路口之處。
        此一車輛撞擊位置，顯與被告所辯情節不符，反與告訴
        人於本院審理中具結後以紅筆標示於道路交通事故現場
        圖之兩車撞擊位置相若（見本院卷第48頁反面、警卷第
        15頁），由此益徵告訴人指證情節屬實。被告辯稱係於
        光復路快車道直接左轉云云，顯與事實不符，不足採信
        。是被告確係駕車行駛至臺南縣佳里鎮○○路與義民街
        交岔路口時，意欲迴轉，乃先行偏右行駛，再大幅左轉
        ，應堪認定。辯護人辯護意旨，以被告與告訴人兩方車
        輛碰撞時，被告所駕駛之自小客車業已靜止於卷附道路
        交通事故現場圖所示「B 車肇事後位置」，純係遭告訴
        人騎乘機車自後撞擊云云，顯與上述調查證據結果不符
        ，不足為有利於被告之認定。
      5.至辯護人以被告若欲迴轉，伊所駕駛之車輛肇事後之停
        放位置，不可能僅距離路口斑馬線 3.3公尺，並以此為
        由聲請本院勘驗現場。然被告究竟於光復路南向北車道
        何處開始偏右行駛進行迴轉，與本件車禍發生當時該處
        交通狀況、路旁車輛停放位置，乃至於被告當時對現場
        狀況之判斷，均有密切關連，此等現場狀況以及被告當
        時主觀心態，已無從透過勘驗現場之方式重現，是辯護
        人之聲請，顯無必要，本院已於100年3月29日審理中當
        庭駁回辯護人此項聲請，僅併予敘明。
    (三)按汽車迴車前，應暫停並顯示左轉燈光或手勢，看清無來
      往車輛，並注意行人通過，始得迴轉；又汽車（含機車）
      行經設有交岔路口標誌之路段，不得超車；且行駛時，應
      注意車前狀況，並隨時採取必要之安全措施，道路交通安
      全規則第106條第5款、第101條第1項第1款、第99條第3項
      分別定有明文。查被告與告訴人二人均領有適當之駕駛執
      照，並駕駛自小客車、騎乘機車行駛於道路，其等對於上
      開規定自應知之甚稔，為其二人駕駛自小客車、騎乘機車
      行駛於道路應行注意之事項，而本件車禍發生當時，天候
      為晴天，光線為夜間有照明，路面狀態乾燥、無缺陷，且
      無障礙物、視距良好，此業據到場處理員警於前引道路交
      通事故調查報告表（一）記載明確，是客觀上並無不能注
      意之情事。詎被告疏未注意，未暫停看清有無往來車輛，
      即貿然將該自小客車向右偏駛後，旋顯示左轉燈光同時向
      左大幅迴轉，而告訴人亦疏未注意，貿然於光復路與義民
      街交叉路口超車，且未注意車前狀況，以致兩車發生碰撞
      ，其二人就本件車禍之發生均有過失甚明。又告訴人因本
      件車禍，受有右肱骨骨折併橈神經受損等傷害，有前引國
      立成功大學醫學院附設醫院診斷證明書一紙在卷可憑，堪
      認告訴人所受傷勢，確與被告之過失駕駛行為有相當因果
      關係無疑。
    (四)至卷附臺灣省臺南區車輛行車事故鑑定委員會99年9月2日
      南鑑字第0995903056號函檢附之臺南區990835案鑑定意見
      書，雖認被告駕駛小客車，轉彎車未讓直行車先行，為肇
      事原因，而告訴人駕駛普通重型機器腳踏車，超越為保持
      安全間隔，未注意車前狀況，同為肇事原因（見前引偵查
      卷第 7頁）。惟本院依調查證據結果，認本件車禍之發生
      原因已如上述，上開鑑定意見既與調查證據結果不符，自
      無從據為本判決認定事實之基礎，併予敘明。
    (五)綜上所述，本案事證明確，被告犯行洵堪認定，應依法論
      科。
  三、核被告所為，係犯刑法第284條第1項前段之過失傷害罪。
      被告於肇事後，犯罪未被有偵查權之公務員或機關發覺前
      ，即向據報到場處理之員警表明其為肇事車輛駕駛人，自
      首而接受裁判，有臺南縣警察局道路交通事故肇事人自首
      情形記錄表一紙在卷可參（見警卷第33頁），爰依刑法第
      62條前段之規定減輕其刑。
  四、原審以本案事證明確，依刑事訴訟法第449條第1項前段、
      第454條第2項，刑法第284條第1項前段、第62條前段、第
      41條第 1項前段，刑法施行法第1條之1，逕以簡易判決判
      處被告拘役55日，並諭知易科罰金之折算標準，固非無見
      。惟原審認被告係駕駛自小客車於本件肇事地點左轉時，
      未讓告訴人駕駛之直行機車先行，揆諸前揭說明，即有違
      誤。被告以其就本件車禍之發生並無過失為由，提起上訴
      ，求予撤銷改判，雖無理由，然原判決既有未洽之處，自
      應由本院依法撤銷改判，並自為適法之判決。
  五、爰審酌被告駕駛自小客車行駛於道路，本應謹慎小心，竟
      疏未注意，於交岔路口將車輛偏右行駛，旋即大幅向左迴
      車，導致告訴人對被告車輛行向判斷錯誤，意欲加速超越
      ，至發現被告向左迴轉時，已然閃避不及而致兩車發生碰
      撞，伊就本件車禍之發生已有相當程度之過失，而被告犯
      後為脫免過失責任，竟諉稱係於肇事交岔路口按規定左轉
      ，且迄今未與告訴人達成和解，足認並無悔意；雖告訴人
      就本件車禍之發生亦有過失，然其過失程度應較被告輕微
      ；所幸告訴人因本件車禍所受傷勢尚非嚴重，兼衡以被告
      之智識程度、生活狀況等一切情狀，量處如主文所示之刑
      ，並諭知易科罰金之折算標準，以資警惕。
據上論斷，應依刑事訴訟法第 455條之1第1項、第3項、第369條
第1項前段、第364條、第299條第1項前段，刑法第284條第1項前
段、第62條前段、第41條第1項前段，刑法施行法第1條之1，判
決如主文。
本案經檢察官莊玲如到庭執行職務。
中    華    民    國   100    年    4     月    12    日
                  刑事第十四庭  審判長法  官  陳金虎
                                      法  官  孫淑玉
                                      法  官  周紹武
以上正本證明與原本無異。
本判決不得上訴。
                                      書記官  徐晨芳
中    華    民    國   100    年    4     月    14    日
附錄本案論罪科刑法條全文：
中華民國刑法第284條第1項
因過失傷害人者，處6月以下有期徒刑、拘役或5百元以下罰金，
致重傷者，處1年以下有期徒刑、拘役或5百元以下罰金。